臺灣苗栗地方法院民事判決
110年度再字第4號
再審原告    劉榮光  



再審被告    楊振興(即劉雲珍之繼承人)

上列當事人間請求再審之訴，再審原告對於民國108年5月24日本
院106年度訴字第434號判決提起再審，本院判決如下：
    主  文
再審之訴駁回。
再審訴訟費用由再審原告負擔。
    事實及理由
一、再審原告主張：
（一）坐落苗栗縣○○鄉○○段000地號土地（下稱系爭土地）為兩
      造與他人所共有，前再審被告之被繼承人即劉雲珍以再審
      原告為被告，向本院提起106年度訴字第434號拆屋還地訴
      訟，經判決其應將系爭土地上如判決附圖所示編號A之加
      強磚造建物、編號B之鐵皮屋（下合稱系爭建物）拆除，
      將土地騰空返還劉雲珍及其他共有人（下稱原確定判決，
      卷第27至45頁）。嗣劉雲珍死亡，其應有部分24/1440由
      再審被告楊振興繼承。後系爭土地經其他共有人提起本院
      109年度訴字第16號分割共有物訴訟，並經判決在案。
（二）原確定判決命拆除之系爭建物，經執行程序中囑託臺灣省
      土木技師公會鑑定結果，單就建物未越界不得拆除部分之
      「補強費用」即高達新臺幣（下同）184萬5,614元，尚不
      含拆除費，如加上再審被告提出拆除費報價58萬3,800元
      ，總計為242萬9,414元。然系爭建物面積僅61.1平方公尺
      ，占系爭土地全部面積3,104平方公尺之1.97%，而系爭土
      地每平方公尺之公告現值5,700元，則再審被告因拆除系
      爭建物返還土地所能獲得之利益僅5,805元，是再審被告
      請求拆除系爭建物返還土地，顯係以損害再審原告為主要
      目的，有違誠信原則亦構成權利濫用。原審確定判決未衡
      酌「再審原告因再審被告行使權利所受之損失」，更未審
      酌「權利人因權利行使所能取得之利益」與「他人即國家
      社會因其權利行使所受之損失」，即認定劉雲珍所提原確
      定判決之訴訟非權利濫用，顯見原確定判決並未正確適用
      民法第148條第1項之規定，適用法規顯有錯誤。
（三）按任何人之私生活、家庭、住宅或通信，不得無理或非法
      侵擾，其名譽及信用，亦不得非法破壞；次按本公約締約
      國確認人人有權享受其本人及家屬所需之適當生活程度，
      包括適當之衣食住及不斷改善之生活環境。締約國將採取
      適當步驟確保此種權利之實現，同時確認在此方面基於自
      由同意之國際合作極為重要；又兩公約所揭示保障人權之
      規定，具有國內法律之效力；公民與政治權利國際公約第
      17條第1款、經濟社會文化權利國際公約第11條第1款、公
      民與政治權利國際公約及經濟社會文化權利國際公約施行
      法第2條定有明文。而上開權利稱為「適足居住權」，聯
      合國經濟社會文化權利委員會於1991年第4號一般性意見
      第7段認為這是指安全、和平、有尊嚴地在某處生活的權
      利，上開權利適用於所有人，是再審原告自應受上開權利
      之保障。再審原告於前審訴訟程序中已陳明罹患慢性疾病
      需長期洗腎，倘拆除系爭建物，將導致其無家可歸，有損
      其適足居住權利。然原確定判決未適用上開兩公約規定，
      屬於消極不適用法規之適用法規顯有錯誤。
（四）綜上，原確定判決有未適用民法第148條第1項規定及消極
      不適用兩公約規定之錯誤，且亦有未經前審審酌之證物即
      系爭鑑定報告書及本院109年度訴字第16號判決，上開證
      物如經斟酌後，再審原告顯可受較有利之裁判。故原確定
      判決有上開再審事由，爰依民事訴訟法第496條第1項第1
      款、第13款請求再審。並聲明：⑴原確定判決不利再審原
      告部分廢棄。⑵上開廢棄部分，請求駁回再審被告之訴。⑶
      再審及前審訴訟費用均由再審被告負擔。
二、按再審之訴，應於30日之不變期間內提起。前項期間，自判
    決確定時起算，判決於送達前確定者，自送達時起算；其再
    審之理由發生或知悉在後者，均自知悉時起算。但自判決確
    定後已逾5年者，不得提起；民事訴訟法第500條第1項、第2
    項定有明文。次按同法第496條第1項第1款所謂適用法規顯
    有錯誤，係指確定判決顯然不合於法律規定，或與現尚有效
    之司法院大法官解釋顯然違反，或消極不適用法規顯然影響
    判決者而言。故當事人自收受判決正本之送達時，對於判決
    理由有無適用法規顯有錯誤之情形，即可知悉。則計算是否
    逾30日之不變期間，應自裁判確定時起算，無同法第500條
    第2項但書再審理由知悉在後之適用（最高法院110年度台抗
    字第843號民事裁定要旨參照）。再審原告主張原確定判決
    未正確適用民法第148條第1項及消極不適用兩公約之規定，
    有民事訴訟法第496條第1項第1款適用法規顯有錯誤之情事
    云云。然查，原確定判決係於民國108年6月3日送達再審原
    告之訴訟代理人（原審卷三第451頁），並於同年6月24日確
    定，業經本院調取上開卷宗查明。而再審原告遲於110年10
    月18日始提起本件再審，顯逾30日之不變期間，自非合法。
三、次按當事人發現未經斟酌之證物或得使用該證物者，得以再
    審之訴對於確定終局判決聲明不服，但以如經斟酌可受較有
    利益之裁判者為限；民事訴訟法第496條第1項第13款定有明
    文。所謂當事人「發現」未經斟酌之證物，係指前訴訟程序
    事實審之言詞辯論終結前已存在之證物，因當事人不知有此
    ，致未經斟酌，現始知之者而言；事實審言詞辯論終結前未
    存在之證物，或已存在並能利用而不提出，或已提出之證物
    ，均不得據為本款之再審理由（最高法院108年度台抗字第3
    00號裁定意旨參照）。再審原告以系爭鑑定報告書、本院10
    9年度訴字第16號民事判決為証（卷第47至142頁、第145至1
    95頁），主張上開證物未經前審斟酌，倘經斟酌後再審原告
    顯可受較有利之裁判云云。然前審言詞辯論終結日為108年4
    月16日，而系爭鑑定報告書係於110年9月3日做成、上開判
    決係於110年9月24日宣示，均於前審言詞辯論終結日前不存
    在，依前揭說明，該證物即非屬前揭規定所稱之證物，故再
    審原告以之為再審事由請求再審，顯無理由。至再審原告主
    張於110年9月29日閱卷後始知悉有上開證物存在，故應以斯
    時計算再審之不變期間云云；然上開證物既已不符得提起再
    審事由之「未經斟酌之證物」，即不合提起再審之程式，應
    予駁回，自無審究是否符合不變期間之必要。
四、末按再審之訴不合法者，法院應以裁定駁回之；顯無再審理
    由者，得不經言詞辯論，以判決駁回之；民事訴訟法第502
    條第1、2項定有明文。再審原告主張原確定判決有上開同法
    第496條第1項第1款適用法規顯有錯誤部分，已逾30日不變
    期間，此部分依法不合，另提出之證物不符合同條第13款之
    再審事由，顯無理由，是本件再審之訴，應予駁回。
五、訴訟費用負擔之依據：民事訴訟法第78條。
中　　華　　民　　國　 　110 　 年　　12　 月　　6　　日
                  民事第二庭    法　官    黃怡玲
以上正本係照原本作成。
如對本判決上訴，須於判決送達後20日內向本院提出上訴狀（須
附繕本）。如委任律師提起上訴者，應一併繳納上訴審裁判費。
　　　　　　　　　              書記官    陳映綺　　　
中　　華　　民　　國　　110 　年　　12　　月　　6 　　日